ACORDAO-COMPLETO-2542229

ACÓRDÃO 3371/2022 ATA 23/2022 - SEGUNDA CÂMARA

VISTOS, relatados e discutidos estes autos de recurso de reconsideração interposto por Bianca Borsatto Galera, contra o Acórdão 7366/2021-TCU-Segunda Câmara, relator Ministro Aroldo Cedraz, por meio do qual este Tribunal, entre outras medidas, julgou irregulares as contas da recorrente, imputando-lhe débito e aplicando-lhe multa,
ACORDAM os Ministros do Tribunal de Contas da União, reunidos em Sessão da 2ª Câmara, diante das razões expostas pelo Relator, e com fundamento nos arts. 32, inciso I, e 33, da Lei 8.443/1992, c/c o art. 285 do Regimento Interno-TCU, em:
9.1. conhecer do recurso para, no mérito, negar-lhe provimento;
9.2. notificar a recorrente, o jurisdicionado e a Procuradoria da República no Estado do Mato Grosso a respeito desta deliberação.

Recurso de reconsideração interposto por Bianca Borsatto Galera, pesquisadora, contra o Acórdão 7.366/2021-TCU-2ª Câmara, da relatoria do Ministro Aroldo Cedraz.

Segunda Câmara

Conselho Nacional de Desenvolvimento Científico e Tecnológico.

3. Recorrente: Bianca Borsatto Galera (XXX.329.958-XX)

13.1. Ministros presentes: Bruno Dantas (Presidente), Aroldo Cedraz e Antonio Anastasia (Relator).
13.2. Ministro-Substituto convocado: Marcos Bemquerer Costa.
13.3. Ministro-Substituto presente: André Luís de Carvalho.

ACORDAO-COMPLETO-2550749

Acórdão 239/2023 - Segunda Câmara

ANTONIO ANASTASIA

Ministro Aroldo Cedraz.

Inicialmente, reproduzo a instrução da Secretaria de Recursos - Serur (peça 76) , que contou com o endosso do dirigente daquela unidade e do Ministério Público de Contas. (peças 77 e 78) .
" INTRODUÇÃO
1.	Trata-se de recurso de reconsideração interposto por Bianca Borsatto Galera, pesquisadora, contra o Acórdão 7366/2021-TCU-Segunda Câmara, da relatoria do Ministro Aroldo Cedraz (peças 47 e 61) :
9.1. julgar irregulares as contas de Bianca Borsatto Galera, condenando-a ao pagamento das quantias especificadas a seguir, acrescidas dos encargos legais devidos, a partir das datas indicadas, na forma prevista na legislação em vigor, fixando-lhe o prazo de 15 (quinze) dias, a contar da notificação, para que comprove, perante o Tribunal (art. 214, inciso III, alínea "a", do Regimento Interno/TCU) , o recolhimento da dívida aos cofres do CNPq;
	Data do crédito
	Valor Original (R$) 

	28/10/2010
	59.968,34

	26/10/2011
	99.626,61

	14/11/2012
	100.773,39

	26/4/2013
	52.015,83

	8/10/2013
	52.015,83

9.2. aplicar a Bianca Borsatto Galera a multa prevista no art. 57 da Lei 8.443/1992, c/c o art. 267 do Regimento Interno do TCU, no valor de R$ 40.000,00 (quarenta mil reais) fixando-lhe o prazo de 15 (quinze) dias, a contar da notificação, para que comprove, perante o Tribunal (art. 214, inciso III, alínea "a", do Regimento Interno do TCU) , o recolhimento da dívida aos cofres do Tesouro Nacional, atualizada monetariamente desde a data do acórdão proferido por este Tribunal até a do efetivo recolhimento, se pagas após o vencimento, na forma da legislação em vigor;
 (...) 
HISTÓRICO
2.	O presente processo cuida de Tomada de Contas Especial (TCE) instaurada pelo conselho Nacional de Desenvolvimento Científico e Tecnológico (CNPQ) , em desfavor de Bianca Borsatto Galera, pesquisadora, em razão da omissão no dever de prestar contas dos recursos recebidos por meio do Termo de Aceitação de Apoio Financeiro ao projeto "Análise Genética e Genômica em Crianças com Diagnóstico de Malformação Cardíaca Conotruncal", com vigência de 22/12/2010 a 21/12/2015, com prazo para prestação de contas encerrado em 19/2/2016 (peça 3, p. 103-105, 131 e 183) .
3.	Para a execução do mencionado projeto, o CNPQ repassou à pesquisadora importâncias que totalizaram o valor de R$ 364.400,00 (peça 3, p. 147-157 e 180) .
4.	Diante da não-apresentação da prestação de contas, foi enviado o Ofício SEAFI/COPCO 2028/2016, de 30/9/2016 (peça 3, 139-140) .
5.	Em 28/6/2017, através do Relatório do Tomador de Contas Especial 35/2017, conclui-se que foi apurado dano ao Erário no valor original de R$ 364.400,00 e pela instauração de processo de TCE com fundamento na omissão no dever de prestar contas (peça 3, p. 180-185) .
6.	Mediante parecer da Auditoria Interna, datado de 30/6/2017, foi proposto o envio do processo à Controladoria-Geral da União (CGU) (peça 3, p. 188-189) .
7.	Entre 19/7/2019 e 24/7/2019, a CGU expediu o Relatório de Auditoria 793/2019 e os respectivos Certificado de Auditoria e Parecer do Dirigente do Órgão de Controle Interno (peça 3, p. 204-209) , todos pela irregularidade das contas, em consonância com as informações contidas no Relatório do Tomador de Contas (peça 3, p. 180-185) . Em 31/7/2019, foi proferido o Pronunciamento Ministerial atestando o conhecimento das irregularidades (peça 3, p. 217) .
8.	Após regular citação, a responsável apresentou defesa (peças 13-14 e 16-40) . Mediante o Acórdão 7366/2021-TCU-Segunda Câmara, na forma transcrita na seção "Introdução" (peça 47) , o TCU julgou as presentes contas irregulares com aplicação de débito e multa.
9. 	Inconformada, Bianca Borsatto Galera interpôs recurso de reconsideração, que será analisado a seguir (peças 61) .
EXAME DE ADMISSIBILIDADE
10.	Reitera-se o exame preliminar de admissibilidade (peças 62-63) , ratificado pelo relator, Ministro Raimundo Carreiro (peça 67) , que concluiu pelo conhecimento do recurso e conferiu efeito suspensivo aos itens 9.1, 9.2 e 9.3 do acórdão recorrido, nos termos propostos pela Secretaria de Recursos (Serur) . Posteriormente, o presente recurso foi distribuído ao Ministro Antônio Anastasia, como decorrência da aposentadoria do Ministro Raimundo Carreiro.
EXAME DE MÉRITO                                                                                                                                                                                                                                                                                                                                                                                                                                                                                                                                                                                                                                                                                                                                                                                                                                                                                                                                                                                                                                                                                                                                                                                                                                                                                                                                                                                                                                                                                                                                                                                                                                                                                                                                                                                                                                                                                                                                                                                                                                                                                                                                                                                                                                                                                                                                                                                                                                                                                                                                                                                                                                                                                                                                                                                                                                                                                                                                                                                                                                                                                                                                                                                                                                                                                                                                                                                                                                                                                                                                                                                                                                                                                                                                                                                                                                                                                                                                                                                                                                                                                                                                                                                                                                                                                                                                                                                                                                                                                                                                
11.	Delimitação 
11.1	Constitui objeto do presente recurso verificar:
	a) em preliminar, a ocorrência da prescrição; e 
	b) no mérito, o cabimento de produção de provas pelo TCU e a execução integral dos recursos recebidos para realização do projeto "Análise Genética e Genômica em Crianças com Diagnóstico de Malformação Cardíaca Conotruncal".
12.	Da prescrição
12.1	Embora a recorrente não tenha apresentado qualquer alegação a respeito, a análise acerca de eventual prescrição se torna necessária, em razão do recente julgamento, pelo Supremo Tribunal Federal (STF) , do RE 636886 (tema 899 da repercussão geral) .
12.2	Nesse ponto, é importante mencionar que, nos processos de controle externo, matéria de ordem pública pode ser revista de ofício ou mediante provocação da parte por simples petição, independentemente de recurso (Acórdão 1160/2015-TCU-Plenário, relator Ministro Augusto Nardes) . De mesmo modo, ressalta-se que questões de ordem pública autorizam o órgão ad quem a julgar fora do que consta nas razões ou contrarrazões do recurso (Acórdão 690/2010-TCU-Plenário, relator Ministro Augusto Nardes) .
12.3	No exame da prescrição, a Secretaria de Recursos (Serur) tem adotado os entendimentos detalhados na peça 75 que contém estudo e pronunciamentos anteriores da secretaria sobre o tema. Nessas manifestações estão desenvolvidas as seguintes premissas, que serão utilizadas no presente exame: 
	a)  ao julgar o RE 636.886, o STF conferiu nova interpretação ao art. 37, § 5º, da Constituição Federal, fixando a tese de que "é prescritível a pretensão de ressarcimento ao Erário fundada em decisão de Tribunal de Contas";
	b)  as pretensões punitiva e de ressarcimento devem observar o mesmo regime na atividade de controle externo, dado o objetivo comum da prescrição, de fixar prazo para o Tribunal de Contas agir, para caracterizar o ilícito, identificar seu autor, dimensionar as consequências da conduta e impor as consequências legais, independentemente de tais consequências terem natureza punitiva ou ressarcitória; e
	c)  até que sobrevenha norma específica, entende-se que a prescrição das pretensões punitiva e de ressarcimento, no processo de controle externo, deve observar o regime da Lei 9.873/1999, na linha dos recentes pronunciamentos do STF a respeito. Assim, sem prejuízo de se realizar o exame da prescrição também segundo o prazo decenal previsto no Código Civil, o critério adotado, na formulação da proposta de encaminhamento, será o da Lei 9.873/1999.  
12.4	Para análise da prescrição, impede registrar que, no caso vertente, deve ser considerado como termo inicial para a contagem do prazo prescricional, caso adotado o regime do Acórdão 1441/2016-TCU-Plenário, o dia seguinte ao término do prazo final para entrega da prestação de contas, ou seja, 20/2/2016. Caso sejam considerados os termos da Lei 9.873/1999, o termo a quo para o cálculo da prescrição é a data do primeiro ato de apuração, ou seja, 30/9/2016 (peça 3, p. 139-140) . 
12.5	Nos presentes autos, percebe-se claramente a inocorrência da prescrição pelos critérios definidos no Acórdão 1441/2016-TCU-Plenário, uma vez que transcorreu menos de dez anos entre o termo inicial acima mencionado (20/2/2016) e a prolação do acórdão condenatório, em 4/5/2021 (peça 47) . Entre essas datas, importante mencionar que a citação da recorrente foi efetivada entre os meses de março e abril/2020 (peças 13 e 14) . 
12.6	Pelas balizas estabelecidas pela Lei 9.873/1999, tem-se, também, a não-incidência da prescrição, uma vez que, entre o marco inicial (30/9/2016) e o acórdão recorrido, prolatado em 4/5/2021, conforme os atos processuais a seguir listados, não houve transcurso superior a cinco anos e o processo não ficou paralisado por mais de três anos, o que caracterizaria a prescrição intercorrente:
	a) Em 28/6/2017, data do Relatório do Tomador de Contas Especial 35/2017 (peça 3, p. 180-185) ;
	b) Ente 19/7/2019 e 24/7/2019, data do Relatório de Auditoria 793/2019 e os respectivos Certificado de Auditoria e Parecer do Dirigente do Órgão de Controle Interno (peça 3, p. 204-209) ;
	c) Em 31/7/2019, data do Pronunciamento Ministerial atestando o conhecimento das irregularidades (peça 3, p. 217) ; 
	d) Em 15/9/2019, data de autuação da TCE; e
	d) Em 4/5/2021, data da prolação do acórdão recorrido (peça 47) .
13.	Das razões recursais 
13.1	A recorrente, sob a alegação de que os equipamentos adquiridos com os recursos recebidos do CNPQ encontram-se na Universidade Federal de Mato Grosso (UFMT) , solicita dilação probatória, através de inspeção in loco. Aponta que a possibilidade de serem determinadas diligências está prevista no art. 11 da Lei Orgânica do TCU (LOTCU) e no art. 157 do Regimento Interno do TCU (RI-TCU) . Transcreve trecho do Acórdão 425/2014-TCU-Plenário e conclui que a busca pela verdade real é o objetivo final das Cortes de Contas e que a diligência requerida é corolário dos princípios constitucionais do contraditório e ampla defesa.
13.2	Destaca a importância da informação acerca dos problemas com a plataforma, os quais acarretaram atraso na prestação de contas, e não foi considerada pela instrução de peça 42.
13.3	Após discorrer sobre o projeto, apresentando objetivo, valores e entidades parceiras, e os esforços pessoais na realização da pesquisa, enfatiza que os equipamentos adquiridos se encontram na UFMT, mais precisamente no Hospital Universitário Júlio Muller, em Cuiabá/MT. 
13.4	Na sequência, lista equipamentos adquiridos, com respectivas fotos e, alguns, com valor.
13.5	Com relação às notas fiscais solicitadas por Regiane e Danebe Araújo, ressalta que se trata de simples indicação para recebimento, mas que o documento fiscal foi emitido em favor de Bianca Borsatto Galera.
13.6	Alega que as notas fiscais datadas anteriormente ao recebimento dos recursos se referem aos preparativos prévios da pesquisa.
13.7	Defende que a devolução dos recursos resultará em enriquecimento ilícito do Poder Público.
13.8	Ao final, requer a determinação de inspeção in loco no Hospital Universitário Júlio Muller para atestar a existência dos equipamentos e sua vinculação ao objeto do Termo de Aceitação de Apoio Financeiro, e, no mérito, o provimento do recurso para julgar regular a TCE, com total quitação à recorrente.
	Análise
13.9	Cumpre ressaltar que a jurisprudência pacífica nesta Corte de Contas atribui ao responsável o dever de prestar contas da integralidade das verbas federais repassadas. Cabe a ele o ônus da prova da boa e regular aplicação desses recursos, por meio de documentação consistente. Tal entendimento encontra fundamento na própria Constituição Federal, artigo 70, parágrafo único, disposto nos seguintes termos:
Prestará contas qualquer pessoa física ou jurídica, pública ou privada, que utilize, arrecade, guarde, gerencie ou administre dinheiros, bens e valores públicos ou pelos quais a União responda, ou que, em nome desta, assuma obrigações de natureza pecuniária. 
13.10	Cabe esclarecer que o dever de prestar contas também está previsto em outros normativos infraconstitucionais, como no Decreto-Lei 200/1967 e no Decreto 93.872/1986. A jurisprudência da Corte, em consonância com a legislação mencionada, é pacífica no sentido de que compete ao gestor comprovar a boa e regular aplicação dos recursos públicos, conforme entendimento assentado nos seguintes julgados: Acórdão 2024/2016-TCU-Segunda Câmara, relatora Ministra Ana Arraes; 11.222/2015-TCU-2ª Câmara, relator Ministro Augusto Nardes; 7.612/2015-TCU-1ª Câmara, relator Ministro Walton Alencar Rodrigues; e 2.435/2015TCU-Plenário, relatora Ministra Ana Arraes.
13.11	Nesse diapasão, a produção de prova está a cargo da pessoa incumbida de gerir recursos pecuniários públicos. Descabe ao TCU, por absoluta falta de amparo legal, determinar a realização de diligência, perícia ou inspeção para a obtenção de provas, uma vez que constitui obrigação da parte apresentar os elementos que entender necessários à sua defesa (v.g. Acórdão 2805/2017-TCU-Primeira Câmara, relator Ministro Vital do Rego; 6.214/2016-TCU-1ª Câmara, relator Ministro  Bruno Dantas; e 2.648/2015-TCU-Plenário, relator Ministro-Substituto André Luís de Carvalho) .
13.12	Por oportuno, transcreve-se os termos do art. 162 do Regimento Interno do TCU (RI-TCU) , constante do capítulo relativo a provas:
Art. 162. As provas que a parte quiser produzir perante o Tribunal devem sempre ser apresentadas de forma documental, mesmo as declarações pessoais de terceiros.
13.13	Como se vê, no rito processual no Tribunal, o gestor de recursos públicos federais detém liberdade para a constituição das provas que se coadunam com a sua defesa, sempre de forma documental. O TCU julga com base nas provas documentais constantes dos autos, reunidas pelos órgãos de controle interno e pela unidade técnica, em confronto com aquelas produzidas e apresentadas pelos responsáveis em suas defesas. Nesse sentido, os Acórdão 10498/2021-TCU-Segunda Câmara, relator Ministro Bruno Dantas; 3.535/2015-TCU-2ª Câmara, relator Ministro Augusto Nardes; e 3.623/2015-TCU-1ª Câmara, relator Ministro José Múcio Monteiro.
13.14	Relativamente às diligências previstas no art. 11 da Lei Orgânica do TCU (LOTCU) e no art. 157 do RI-TCU, convém registrar que não se prestam à obtenção das evidências necessárias para comprovar o adequado uso de recursos públicos.
13.15	O expediente de diligência constitui em instrumento de fornecimento de provas, obtidas por meio de documentos, que permitem ao julgador formar convicção da veracidade da matéria que lhe é submetida. Entretanto, a essa faculdade legal atribuída ao TCU não corresponde um dever de aplicação indiscriminada de todos os expedientes saneadores, sob pena de tornar a ação fiscalizadora ineficiente e ineficaz. Há de se verificar quais as circunstâncias que recomendam a forma mais adequada pela qual os autos poderão ser saneados.
13.16	Assim, como é dever inafastável do responsável prestar contas da integralidade dos recursos públicos federais recebidos, comprovando-se a sua correta aplicação, não cabe ao Tribunal realizar diligências para obtenção de provas em favor do jurisdicionado, conforme firme entendimento desta Corte (v.g. Acórdão 2805/2017-TCU-Primeira Câmara, relator Ministro Vital do Rêgo; 6.214/2016-TCU-Primeira Câmara, relator Ministro Bruno Dantas; e 2.648/2015-TCU-Plenáiro, relator Ministro-Substituo André Luís de Carvalho) .
13.17	O precedente apontado pela recorrente, Acórdão 425/2014-TCU-Plenário, não se aplica ao caso concreto, que trata de processo de contas, no âmbito do qual o ônus da prova compete àquele que geriu os recursos públicos recebidos. O julgado mencionado se refere a processo originado a partir de denúncia anônima. Nessa hipótese, não há o que se falar em nulidade processual se os indícios de irregularidades forem verificados, já que o TCU, em decorrência da competência que lhe foi atribuída pelo texto constitucional, pode realizar fiscalização por iniciativa própria. 
13.18	Cabe registrar que o princípio da verdade material ou verdade real, segundo o qual a Administração deve buscar aquilo que realmente é verdade, e não se restringir ao que restou demonstrado, não prevalece em situações fáticas bastante frequentes, nas quais sobressai o princípio da verdade formal. 
13.19	Em matéria de gestão de recursos públicos, uma das situações fáticas mais frequentes em que prevalece a verdade formal é aquela em que pessoa incumbida de gerir recursos pecuniários públicos não comprova sua boa e regular aplicação. A falta da comprovação do bom e regular emprego de recursos pecuniários públicos se reveste de presunção juris tantum (relativa, ou que admite prova em sentido contrário) de autenticidade e de veracidade da imputação de causação de prejuízo ao erário, ou seja, o ônus da prova é invertido. 
13.20	De conseguinte, para que sejam julgadas regulares suas contas, deve a recorrente produzir e juntar aos autos elementos probatórios suficientemente robustos para fazer ver cabalmente não apenas as despesas realizadas, mas também o nexo causal entre estas e os recursos repassados para sua realização. 
13.21	Com relação ao pedido de realização de inspeção in loco, vale registrar que seu indeferimento não fere os princípios do contraditório e da ampla defesa, uma vez que, além da presente fase recursal, a recorrente também teve oportunidade para apresentar os documentos necessários para comprovar a correta aplicação dos recursos a ela confiados em resposta a sua válida citação. Nesse sentido, foram prolatados os Acórdão 1457/2017-TCU-Primeira Câmara, relator Ministro Benjamin Zymler; e 1.118/2017-TCU-2ª Câmara, relator Ministro Augusto Nardes) .
13.22	Para justificar o atraso na apresentação da prestação de contas, consta dos autos imagem da tela de sistema do CNPQ informando que "Não há funcionalidade de Membro de Comitê de Assessoramento em seu perfil". Contudo, entende-se que, no caso concreto, não se trata de atraso e sim de omissão no dever de prestar contas. Ademais, a aludida informação não evidencia que o problema de acesso impediu a apresentação da prestação de contas. 
13.23	De todo modo, a recorrente, nesta fase, poderia ter apresentado os documentos necessários para comprovar a correta aplicação dos recursos federais recebidos. Na peça recursal, constam fotos e valores dos equipamentos que foram adquiridos antes da vigência do acordo, cujas notas fiscais foram juntadas quando da apresentação das alegações de defesa (peças 23, 28 e 37) . Além desses equipamentos, no recurso, são colacionadas fotos de dois outros, sem qualquer indicação de seus valores.
13.24	Não compete ao TCU avaliar o projeto em si, tampouco os obstáculos pessoais e profissionais enfrentados. A propósito, conforme a Matriz de Responsabilização, a recorrente não apresentou o relatório técnico final (peça 3, p. 198) .
13.25	Quanto ao fato de que os equipamentos adquiridos estariam na UFMT, tem-se que não socorre à recorrente, pois, ainda que efetivamente comprovada tal alegação, o fiel cumprimento do projeto, por si só, não é suficiente para atestar a regularidade da aplicação dos recursos públicos repassados para esse fim.
13.26	A jurisprudência do Tribunal é no sentido de que a regularidade do gasto pressupõe a comprovação da execução financeira, da execução física e do nexo de causalidade entre uma e outra (v.g. Acórdão 5298/2019-TCU-Segunda Câmara, relator Ministro Raimundo Carreiro; 3.223/2017-TCU- 2ª Câmara, relator Ministro-Substituto Marcos Bemquerer Costa; e 10.045/2017-TCU-1ª Câmara, relator Ministro Walton Alencar Rodrigues) .
13.27	Com vistas a eliminar qualquer dúvida, vale ressaltar que a mera execução física do objeto, por si só, não comprova que os recursos foram aplicados corretamente, cabendo ao responsável demonstrar o nexo causal entre os recursos que lhe foram repassados e as despesas referentes à execução.
13.28	A ausência dos extratos bancários da conta vinculada ao projeto impede a comprovação do nexo de causalidade, ou seja, não há comprovação de que os recursos repassados à recorrente tenham sido utilizados no projeto de pesquisa, já que as despesas para a execução do projeto podem ter sido custeadas com recursos de outras fontes. 
13.29	Causa estranheza o fato de que os extratos bancários ainda não tenham sido juntados, não apenas por se tratar de providência que não demandaria maiores esforços por parte da recorrente, mas, principalmente, por se tratar de documento essencial à comprovação da regularidade das despesas. Nesse ponto, cabe destacar que, anexa à citação, a recorrente recebeu cópia da instrução da Secretaria de Controle Externo de Tomada de Contas Especial (SecexTCE) , onde consta a seguinte observação (peça 9, p. 3, item 20) :
Cabe informar à Sra. Bianca Borsatto Galera que a demonstração da correta aplicação dos recursos, perante este Tribunal, deve ocorrer por meio da apresentação do relatório técnico final, bem como da avaliação dos bolsistas vinculados ao projeto, assim como da documentação comprobatória das eventuais despesas efetuadas, tais como notas fiscais, recibos, processos de pagamento, extratos bancários da conta específica (recursos federais transferidos)  e da aplicação financeira, processos licitatórios, contratos e termos de adjudicação e homologação, relatórios de atividades dos bolsistas, bem como outros documentos que comprovem a execução do objeto do projeto "análise genética e genômica em crianças com diagnóstico de malformação cardíaca conotruncal". (grifos acrescidos) 
13.30	Quanto às irregularidades nas notas fiscais, apontadas anteriormente pela SecexTCE, assiste razão à recorrente de que o documento fiscal foi emitido em seu favor e terceiros foram indicados apenas para o recebimento do material adquirido. Contudo, diante da não-evidenciação do nexo causal entre os recursos recebidos e as despesas realizadas em benefício do projeto, esse fato não se apresenta relevante no caso concreto.
13.31	Relativamente à utilização de recursos fora do prazo de vigência do termo, caso houvesse sido demonstrada a contribuição dos dispêndios para a execução do projeto, seria possível considerar regular tal despesa, o que não ocorreu no caso vertente. Nesse sentido, os Acórdão 10530/2018-TCU-Primeira Câmara, relator Ministro Benjamin Zymler; 2.307/2017-2ª Câmara, relator Ministro José Mucio Monteiro; 5.750/2016-TCU-1ª Câmara, relator Ministro-Substituto Weder de Oliveira; e 5.674/2015-2ª Câmara, relator Ministro Vital do Rêgo.
13.32	Por fim, não há que falar em enriquecimento ilícito do Poder Público, uma vez que o débito imputado está adstrito ao valor repassado para a recorrente para realização do projeto "Análise Genética e Genômica em Crianças com Diagnóstico de Malformação Cardíaca Conotruncal", cuja regularidade da aplicação dos recursos não foi demonstrada.
13.33	Portanto, em virtude da falta de elementos que pudessem comprovar a realização do projeto e da ausência de demonstração da vinculação das despesas efetuadas na consecução do objeto com os recursos repassados, os argumentos recursais apresentados devem ser rejeitados.
CONCLUSÃO
14.	Das análises anteriores, conclui-se que:
	a) não ocorreu a prescrição das pretensões punitiva e ressarcitória, seja pelos ditames do Código Civil (Acórdão 1441/2016-TCU-Plenário) seja pelas balizas da Lei 9.873/1999; 
	b) o ônus de comprovar o regular emprego das verbas públicas é do responsável pela utilização dos valores repassados, logo, não compete ao TCU a realização de inspeção ou diligências para obtenção de elementos necessários para demonstrar a correta aplicação de recursos federais; e
	c) os elementos constantes dos autos não são suficientes para demonstrar que os recursos recebidos foram utilizados na realização do projeto "Análise Genética e Genômica em Crianças com Diagnóstico de Malformação Cardíaca Conotruncal".
14.1	Sendo assim, a proposta será pela negativa de provimento ao recurso interposto.
INFORMAÇÕES ADICIONAIS
15.	Registre-se que a recorrente requer a realização de sustentação oral por ocasião do julgamento do recurso (peça 66, p.13) , cabendo o seu deferimento nos termos do art. 168 do RI-TCU. A notificação da parte acerca do deferimento de seu pedido deve ser realizada por meio da publicação das pautas das sessões na imprensa oficial ou portal do Tribunal na internet e em excerto do Boletim do Tribunal de Contas da União, nos termos do art. 141, § 4º, do RI-TCU.
PROPOSTA DE ENCAMINHAMENTO
16.	Ante o exposto, submete-se à consideração superior a presente análise do recurso de reconsideração interposto por Bianca Borsatto Galera, contra o Acórdão 7366/2021-TCU-Segunda Câmara, propondo-se, com fundamento nos arts. 32, inciso I, e 33, da Lei 8.443/1992, c/c o art. 285 do Regimento Interno-TCU:
	a) deferir o pedido de sustentação oral quando do julgamento do recurso;
	b) conhecer do recurso para, no mérito, negar-lhe provimento; e
	c) comunicar a deliberação que vier a ser proferida por esta Corte à recorrente, à Procuradoria da República no Distrito Federal e aos demais interessados."
É o relatório.

Mauricio Magalhães Faria Neto (15.436/OAB-MT), Claudio Stabile Ribeiro (3213/OAB-MT) e outros.

Procuradora-Geral Cristina Machado da Costa e Silva.

RECURSO DE RECONSIDERAÇÃO. TOMADA DE CONTAS ESPECIAL. CONSELHO NACIONAL DE DESENVOLVIMENTO CIENTÍFICO E TECNOLÓGICO. CITAÇÃO. CONTAS IRREGULARES. DÉBITO. MULTA. RECURSO DE RECONSIDERAÇÃO. CONHECIMENTO. ARGUMENTOS INCAPAZES DE ALTERAR O ACÓRDÃO. NÃO OCORRÊNCIA DE PRESCRIÇÃO DA PRETENSÃO PUNITIVA SEGUNDO O CRITÉRIO ADOTADO POR MEIO DO ACÓRDÃO 1.441/2016- TCU-PLENÁRIO. RESSALVA DO ENTENDIMENTO PESSOAL DO RELATOR. NEGATIVA DE PROVIMENTO. COMUNICAÇÕES.

TOMADA DE CONTAS ESPECIAL (TCE)

Secretaria de Recursos (Serur).

Trata-se de recursos interpostos por Bianca Borsatto Galera (peça 61) , contra o Acórdão 7366/2021-TCU-Segunda Câmara, da relatoria do Ministro Aroldo Cedraz, por meio do qual este Tribunal, entre outras medidas, julgou irregulares as contas da recorrente, imputando-lhe débito e aplicando-lhe multa.
2. Este processo cuida de tomada de contas especial, instaurada pelo Conselho Nacional de Desenvolvimento Científico e Tecnológico (CNPQ) , em razão da não aprovação da prestação de contas dos recursos recebidos por meio do Termo de Aceitação de Apoio Financeiro ao Projeto "análise genética e genômica em crianças com diagnóstico de malformação cardíaca conotruncal", com vigência de 22/12/2010 a 21/12/2015, tendo o prazo para prestar contas se encerrado em 19/2/2016.
3. Com a anuência do Ministério Público, a Serur propõe conhecer do recurso para, no mérito, negar-lhe provimento (peças 76 a 78) .
4. Acerca da admissibilidade, ratifico as decisões monocráticas do antigo relator, Ministro Raimundo Carreiro (peça 67) , no sentido de ter conhecido do recurso e conferido efeito suspensivo aos itens 9.1, 9.2 e 9.3 do acórdão recorrido, nos termos propostos pela Secretaria de Recursos (Serur) .
5.A recorrente alega, em síntese, que: i) os equipamentos adquiridos com recursos do projeto estão em poder da Universidade Federal do Mato Grosso, sendo necessária a seu ver a realização de inspeção in loco, a fim de atestar a existência dos referidos equipamentos; ii) inicialmente estava previsto o valor de R$ 900.000,00 para o projeto, ou seja, superior ao que foi efetivamente pactuado e executado, que foi R$ 364.400,00; iii) apesar de terem sido verificadas inconsistências nas notas fiscais datadas de 30 de outubro, 25 de novembro de 2014 e 17 de outubro de 2012, todas foram direcionadas a favor da recorrente e iv) as notas fiscais foram datadas anteriormente ao recebimento dos recursos devido à necessidade de aquisição prévia dos equipamentos .
6. Por fim, a recorrente alega que os bens e serviços foram revertidos a favor da Administração, razão pela qual solicita que suas contas sejam julgadas regulares, dando-lhe quitação.
7. Acolho a proposta da Serur e adiciono a análise das alegações recursais aos fundamentos que brevemente passo a apresentar.
8. Com relação às notas fiscais apresentadas pela recorrente, trago tabela elaborada pela unidade técnica que analisou a comprovação das despesas realizadas pela recorrente por ocasião das alegações de defesa trazidas aos autos (peça 42) . 
	Empresa
	Data
	 Valor 
	Peça
	Irregularidade

	Promega
	17/04/2015
	 R$      1.338,00 
	17
	-

	Genetica
	30/10/2014
	 R$      2.669,70 
	18
	Solicitante Regiane

	Genetica
	10/01/2013
	 R$      4.961,40 
	19
	-

	Genetica
	25/11/2014
	 R$         495,60 
	20
	Solicitante Regiane

	Genetica
	18/08/2011
	 R$      5.181,14 
	21
	Projeto distinto e solicitante Amilcar

	Gold lab
	20/12/2012
	 R$      1.176,70 
	22
	-

	Genetica
	09/08/2010
	 R$    19.890,00 
	23
	Data anterior à vigência do acordo

	Quiagen
	20/05/2011
	 R$      4.152,56 
	24
	-

	Life
	17/10/2012
	 R$      2.320,06 
	25
	Solicitante Danebo

	Life
	21/03/2013
	 R$         970,17 
	26
	-

	Prodiomol
	30/11/2012
	 R$      1.857,17 
	27
	-

	Life
	15/09/2010
	 R$ 120.000,00 
	28
	Data anterior à vigência do acordo

	Biosystems
	18/12/2012
	 R$    16.148,48 
	30
	-

	Prodiomol
	12/12/2012
	 R$      1.045,54 
	34
	-

	Gold lab
	21/03/2012
	 R$      1.051,71 
	36

	Uniscience
	30/11/2010
	 R$    25.999,15 
	37
	Data anterior à vigência do acordo

	Life
	21/03/2013
	 R$    53.940,95 
	38
	-

	 Total 
	 
	 R$                  263.198,33 

9. Importante salientar que a recorrente não apresentou novos comprovantes das despesas efetuadas e tampouco apresentou o nexo causal entre os recursos que lhe foram repassados e as despesas referentes à execução, tendo apresentado, em seu recurso, apenas fotos e valores dos equipamentos, cujas notas fiscais já haviam sido juntadas ao processo.
10. A recorrente reforçou que os equipamentos usados no projeto foram adquiridos e estão sendo utilizados pela Universidade Federal de Mato Grosso e que as inconsistências observadas nas notas fiscais não são relevantes, pois todas estão em nome da recorrente. Além disso, justifica que alguns equipamentos precisaram ser adquiridos em momento anterior à vigência do projeto.
11. Trago aqui dados coletados junto ao sítio do Tribunal de Contas do Mato Grosso (TCE- MT) , por ocasião do julgamento da Tomada de Contas Especial (Processo 18.182-0/2020) , instaurada pela Fundação de Amparo à Pesquisa do Estado de Mato Grosso - FAPEMAT, em desfavor da Sra. Bianca Borsatto Galera, em razão de possível irregularidade na prestação de contas do Termo de Concessão e Aceitação de Auxílio a Projeto de Pesquisa 232.983/2011, cujo objeto refere-se à concessão de auxílio financeiro para desenvolvimento e conclusão do projeto de pesquisa "análise genética e genômica em crianças com diagnóstico de malformação cardíaca conotruncal", no valor de R$ 200.000,00.
12. A recorrente obteve financiamentos para o mesmo projeto "análise genética e genômica em crianças com diagnóstico de malformação cardíaca conotruncal" junto ao CNPQ, no período de 22/12/2010 a 21/12/2015 - objeto deste recurso de reconsideração- e junto à Fundação de Amparo à Pesquisa do Estado de Mato Grosso - FAPEMAT, no período de 28/06/2012 a 31/05/2016. 
13 Percebe-se que, durante o período de 28/6/2012 a 21/12/2015, houve intersecção entre os projetos de financiamento, quando a pesquisadora recebeu recursos tanto da esfera federal, como da esfera estadual, situação essa que por si só não configura irregularidade.
14. Entretanto, há fortes indícios que a recorrente utilizou a mesma nota fiscal para comprovar parte das despesas em ambos os projetos, conforme pode ser comprovado pelos trechos extraídos do Relatório Preliminar de Tomada de Contas Especial Processo Nº 181.820/2020 do Fundo de Amparo à Pesquisa do Estado de Mato Grosso - FAPEMAT e Relatório de Tomada do Processo 18.182-0/2020 e do, abaixo transcritos:
"4.1.2. Achado nº 2 
4.1.2.1 Descrição do achado: 
Utilização de documento adulterado (Nota Fiscal 4096) na prestação de contas do Termo de Concessão e Aceitação de Auxílio a Projeto de Pesquisa nº 232.983/2011, impondo a Senhora Bianca Borsatto Galera o ressarcimento ao erário estadual do valor de R$ 120.000,00, corrigido monetariamente conforme legislação estadual. Irregularidade IB03 - Não observância das regras de prestação de contas referentes a convênios/instrumentos congêneres (Instrução Normativa SEFAZ/SEPLAN/CGE N. 03/2009 e 04/2009) 
4.1.2.2 Situação encontrada: Foi encaminhado como comprovante de prestação de contas a Nota Fiscal 4026, Série 3, fls 1/1 (doc. digital 194.331/2020, fl. 71) emitida pela empresa Life Technologies Brasil Com. Ind. Prod. Bio. Ltda., com sede em São Paulo, que demonstra a aquisição de PCR Quantitativo Modelo 7500 Fast Laptop, no valor de R$ 120.000,00. Consta da citada Nota Fiscal que a aquisição foi feita em 15/09/2013, mas observa-se que houve adulteração do ano da data de emissão e de saída/entrada, conforme imagem abaixo:
Figura 1 - Data de emissão da Nota Fiscal 4026 

Para verificação da autenticidade dos dados, pesquisou-se no portal nacional das Notas Fiscais Eletrônicas (www.nfe.fazenda.gov.br/portal) utilizando-se a chave de acesso constantes da Nota Fiscal (Chave de Acesso 3510 0963 0679 0400 0154 5500 3000 0040 2641 6033 1256) e obteve-se os seguintes dados:
Figura 2 - Dados da NF-e

Constata-se que a Nota Fiscal foi emitida, na verdade, em 15/09/2010, ou seja, o produto foi adquirido antes mesmo da formalização do Termo de Concessão e Aceitação de Auxílio a Projeto de Pesquisa nº 232.983/2011, mas foi adulterado para ser utilizado como comprovante da utilização de parte dos recursos públicos recebidos. 
Mesmo sem a mínima necessidade de exame técnico, é possível vislumbrar que a data constante da nota não corresponde à originalmente lançada, que foi claramente sobrescrita. Esse fato, por si só, seria suficiente para impedir formação de convencimento no sentido de que os recursos do convênio não foram corretamente comprovados.
Entretanto, há mais. A interessada juntou cópia dos extratos bancários (doc. digital 194.331, fls. 60-65 e 72-85) , mas não consta a referida despesa, devendo a nota fiscal em apreço, no valor de R$ 120.000,00, expedida antes da vigência do ajuste, ser desconsiderada para efeitos de prestação de contas."
 (Relatório Processo 18.182-0/2020, retirado do sítio do Tribunal de Contas do Mato Grosso em 4.7.2022 : file:///C:/Users/claudiagm/Downloads/RELATORIO_TECNICO_PRELIMINAR_181820_2020_01.pdf) 
"No Relatório Técnico Preliminar, a então Secex de Educação e Segurança apontou duas irregularidades de natureza grave, referentes à: não comprovação da correta utilização dos recursos recebidos (IB 99) e utilização de documento adulterado (Nota Fiscal 4096) , no valor de R$ 120.000,00 (cento e vinte mil reais) , na prestação de contas da segunda parcela do Termo de Concessão (IB 03) ." (Relatório Processo 18.182-0/2020, retirado do sítio do Tribunal de Contas do Mato Grosso em 4.7.2022: file:///C:/Users/claudiagm/Downloads/RELATORIO_181820_2020_01%20 (1) .pdf ) 
15. Em seu voto, o Conselheiro Valter Albano corroborou com o relatório técnico preliminar no sentido de entender pela manutenção da irregularidade referente à adulteração da referida nota fiscal, com o agravante de o recurso ter sido utilizado antes da formalização do termo de concessão e aceitação de auxílio a projeto de pesquisa, conforme reproduzido abaixo:
"18. Também entendo pela manutenção da segunda irregularidade (IB 03) , relativa à utilização de documento adulterado (Nota Fiscal 40963) na prestação de contas da 2ª parcela, como comprovante de utilização dos recursos públicos recebidos. 
19. Isso porque, segundo consta da citada nota fiscal, a aquisição do segundo equipamento, no valor de R$ 120.000,00 (cento e vinte mil reais) , foi realizada no dia 15/09/2013, com grosseira adulteração do ano de emissão e de saída/entrada. Em consulta ao portal nacional de Notas Fiscais Eletrônicas, constatou-se que, na realidade, a nota fiscal é datada de 15/09/2010, ou seja, anteriormente à própria formalização do Termo de Concessão e Aceitação de Auxílio a Projeto de Pesquisa." (Voto Processo 18.182-0/2020, retirado do sítio do Tribunal de Contas do Mato Grosso em 4/7/2022: file:///C:/Users/claudiagm/Downloads/VOTO_181820_2020_01%20 (1) .pdf ) 
16. O Tribunal de Contas do Mato Grosso, mediante prolação do Acórdão nº 31/2022- TP, em 15.3.2022, julgou irregulares as contas da Bianca Borsatto Galera, em virtude da comprovação de adulteração da nota fiscal citada e outras irregularidades, e determinou a restituição do valor de R$ 200.000,00 acrescido de correção monetária e juros legais, bem como aplicação de multa. O processo ainda se encontra pendente de julgamento do recurso impetrado pela responsável.
17. É sabido que não há relação entre o julgamento da Tomada de Contas no TCE- MT e o andamento deste processo de tomada de contas especial. Houve a coincidência de projetos, mas com recursos advindos de esferas diferentes, federal e estadual.
18. Entretanto, há sérios indícios de má fé da recorrente ao apresentar possivelmente o mesmo documento fiscal como comprovação em ambas as prestações de contas. A nota fiscal constante deste processo parece ter a mesma numeração (4026 - série 3) , pois apresenta rasura na numeração da nota fiscal apresentada neste Tribunal, foi emitida na mesma data (15.09.2010) , foi emitida pela mesma empresa (Life Technologies Brasil Com. Ind. Prod. Bio. Ltda) , possui o mesmo objeto (aquisição de PCR Quantitativo Modelo 7500 Fast Laptop) e possui o mesmo valor (R$120.000,00) , o que representa um terço dos valores recebidos do CNPQ e 60% dos valores recebidos da FAPEMAT (peça 28) .
19. Quanto às demais alegações, alinho-me à análise efetuada pela Secretaria de Recursos, corroborada pelo Ministério Público de Contas, no sentido de que o ônus de comprovar o regular o emprego das verbas públicas é do responsável pela utilização dos valores repassados, logo, não compete ao TCU a realização de inspeção ou diligências para obtenção de elementos necessários para demonstrar a correta aplicação de recursos federais. Ainda, ressalto que os elementos constantes dos autos não são suficientes para demonstrar a correta aplicação no projeto.
20. No tocante à prescrição da pretensão punitiva, este Tribunal continua aplicando o entendimento fixado no Acórdão 1441/2016-TCU-Plenário, redator Ministro Walton Alencar Rodrigues, no sentido de que se subordina ao prazo geral de prescrição indicado no art. 205 do Código Civil, a contar da data do fato, com uma única causa interruptiva, que é a citação ou audiência.
21. Quanto à prescrição da pretensão ressarcitória, esta Corte de Contas continua aplicando o entendimento fixado no Acórdão 2709/2008-TCU-Plenário, da relatoria do Ministro Benjamin Zymler, que se alinhou ao entendimento em vigor no Supremo Tribunal Federal (STF) naquela época, fixado no julgamento do Mandado de Segurança 26.210, da relatoria do Ministro Ricardo Lewandowski, julgado em 04.09.2008, no sentido de que a pretensão de ressarcimento ao erário era imprescritível.
23. Contudo, nenhum dos dois entendimentos é aplicado pelo STF.
24. A partir do julgamento do Mandado de Segurança 32.201, relator Ministro Roberto Barroso, em 21/3/2017, o STF passou a aplicar as regras da Lei 9.873/1999 como parâmetro para reger a prescrição da pretensão punitiva no âmbito desta Corte de Contas, cujo prazo é de 5 anos, a contar da data do fato.
25. Mais recentemente, em julgamento concluído em 11/11/2021, o STF apreciou a ADI 5509, relator Ministro Edson Fachin, na qual, sintetizou, nos termos do voto do relator, "a orientação aplicável para a fixação e a contagem dos prazos prescricionais das ações de competência do Tribunal de Contas". 
26. Assim, em resumo, o STF, com fundamento na aplicação combinada da Lei 9.873/1999 com a Lei 8.443/1992 (Lei Orgânica do TCU) e com o entendimento adotado pela Suprema Corte no Recurso Extraordinário 636.553, fixou o prazo de prescrição relativo aos processos dos Tribunais de Contas em cinco anos, a contar do vencimento do prazo para prestar contas ou, não havendo o dever de prestar contas, a partir da ciência do fato ilícito pelo TCU. Ou seja, trata-se de entendimento que se aplica tanto à prescrição da pretensão ressarcitória quanto à prescrição da pretensão punitiva.
27. Por essa razão, tenho entendimento idêntico ao que foi sustentado pelo Ministro Raimundo Carreiro no voto complementar que submeteu à apreciação desta Corte na Sessão Plenária de 1/12/2022, nos autos do TC-Processo 000.006/2017-3, no qual, após apresentar a evolução da jurisprudência do STF sobre o assunto, Sua Excelência propôs que o entendimento fixado pelo STF na citada ADI 5509 fosse aplicado, de imediato, aos processos em tramitação no TCU.
28. No entanto, na Sessão Plenária de 9/3/2022, quando da retomada do julgamento do aludido processo, em virtude de pedido de vista de vários ministros, foi prolatado o Acórdão 459/2022-TCU-Plenário, redator Ministro Walton Alencar Rodrigues, no qual esta Corte entendeu por bem não apreciar o mérito da questão naquela oportunidade. Na mesma assentada, decidiu expedir comando à Segecex para a formação de grupo técnico de trabalho para que apresente projeto de ato normativo disciplinando "o tema da prescrição da pretensão ressarcitória e da prescrição da pretensão punitiva no âmbito do controle externo, tendo por base jurisprudência predominante do Supremo Tribunal Federal, adequando-a às especificidades das diversas formas de atuação do Tribunal de Contas da União".
29. Registro que não proferi voto no julgamento que aprovou o citado Acórdão 459/2022-TCU-Plenário, tendo em vista que meu antecessor no cargo de Ministro desta Corte de Contas, o Ministro Raimundo Carreiro, já havia votado, na condição de relator do aludido processo.
30. Por consequência, este Tribunal de Contas continua a aplicar o prazo de 10 anos, a contar da data do fato, para a prescrição da pretensão punitiva, conforme decidido no citado Acórdão 1441/2016-TCU-Plenário, e a imprescritibilidade no tocante à pretensão de ressarcimento ao erário, nos termos decididos no Acórdão 2709/2008-TCU-Plenário, ratificado pelo recente Acórdão 459/2022-TCU-Plenário.
31. Verifica-se que no caso concreto não houve a prescrição pelos critérios definidos pelo Acórdão 1441/2016 TCU, pois não houve o transcurso de mais de dez anos desde o fato gerador sem que tenha havido a notificação da responsável pela autoridade administrativa federal competente, uma vez que que a contagem inicial para a prescrição (dia seguinte ao término do prazo final para a entrega da prestação de contas) foi 20/2/2016 e a prolação do acórdão condenatório ocorreu em 4/5/2021 (peça 47) . Entre essas datas, a recorrente foi citada entre os meses de março e abril de 2020 (peças 13 e 14) .
32. Da mesma forma, não ocorreu a prescrição pelos critérios estabelecidos pela Lei 9.873/1999.
33. Diante do exposto, acolhendo as propostas dos pareceres precedentes, entendo que este Tribunal não deve acolher o recurso de reconsideração interposto por Bianca Borsatto Galera, mantendo intactas determinações referentes ao Acórdão 7366/2021-TCU-Segunda Câmara, relator Ministro Aroldo Cedraz.
34. Assim, voto para que o Tribunal acolha o acórdão que ora submeto a este Colegiado.
TCU, Sala das Sessões, em 12 de julho de 2022.
ANTONIO ANASTASIA 
Relator